臺灣高雄地方法院刑事判決
111年度易字第130號
公  訴  人  臺灣高雄地方檢察署檢察官
被      告  沙平生



上列被告因妨害名譽案件，經檢察官聲請簡易判決處刑（110年
度偵字第26889號），本院認不宜以簡易判決處刑（111 年度簡
字第1009號），改依通常程序審理，判決如下：
    主  文
乙○○無罪。
    理  由
一、公訴意旨係以：被告乙○○與告訴人丙○○前有行車糾紛，因不
    滿告訴人於民國110年4月18日，在其臉書貼文留言「男娃女
    娃都學會擋車了嗎？男娃女娃都學會擋車了嗎？男娃女娃都
    學會擋車了嗎？男娃女娃都學會擋車了嗎？…（反覆）」等
    語，竟基於公然侮辱之犯意，在上開不特定多數人均可共見
    共聞之臉書專頁，於告訴人上揭留言下方貼文「fuck you」
    等語，足以損害告訴人之名譽，因認被告涉有刑法第309條
    第1項之公然侮辱罪嫌。
二、按不能證明被告犯罪者，應諭知無罪之判決，刑事訴訟法第
    301條第1項定有明文。次按法院於適用刑法第309 條限制言
    論自由基本權之規定時，應根據憲法保障言論自由之精神為
    解釋，於具體個案就該相衝突之基本權或法益（即言論自由
    及人格名譽權），依比例原則為適切之利益衡量，決定何者
    應為退讓，俾使二者達到最佳化之妥適調和，而非以「粗鄙
    、貶抑或令人不舒服之言詞＝侵害人格權／名譽＝侮辱行為」
    此簡單連結之認定方式，以避免適用上之違憲，並落實刑法
    之謙抑性。具體言之，法院應先詮釋行為人所為言論之意涵
    （下稱前階段），於確認為侮辱意涵，再進而就言論自由及
    限制言論自由所欲保護之法益作利益衡量（下稱後階段）。
    為前階段判斷時，不得斷章取義，須就事件脈絡、雙方關係
    、語氣、語境、語調、連結之前後文句及發表言論之場所等
    整體狀況為綜合觀察，並應注意該言論有無多義性解釋之可
    能。例如「幹」字一詞，可能用以侮辱他人，亦可能作為與
    親近友人問候之發語詞（如：「幹，最近死到哪裡去了。」
    ），或者宣洩情緒之詞（如：「幹，真衰！」）；於後階段
    衡量時，則須將個案有關之一切事實均納入考量。比如系爭
    言論係出於挑釁、攻擊或防衛；是自願加入爭論或無辜被硬
    拉捲入；是基於經證實為錯誤之事實或正確事實所作評論等
    ，均會影響個案之判斷。一般而言，無端謾罵、不具任何實
    質內容之批評，純粹在對人格為污衊，人格權之保護應具優
    先性；涉及公共事務之評論，且非以污衊人格為唯一目的，
    原則上言論自由優於名譽所保護之法益（例如記者在報導法
    院判決之公務員貪污犯行時，直言「厚顏無恥」）；而在無
    涉公益或公眾事務之私人爭端，如係被害人主動挑起，或自
    願參與論爭，基於遭污衊、詆毀時，予以語言回擊，尚屬符
    合人性之自然反應，況「相罵無好話」，且生活中負面語意
    之詞類五花八門，粗鄙、低俗程度不一，自非一有負面用詞
    ，即構成公然侮辱罪。於此情形，被害人自應負有較大幅度
    之包容。至容忍之界限，則依社會通念及國人之法律感情為
    斷。易言之，應視一般理性之第三人，如在場見聞雙方爭執
    之前因後果與所有客觀情狀，於綜合該言論之粗鄙低俗程度
    、侵害名譽之內容、對被害人名譽在質及量上之影響、該言
    論所欲實現之目的暨維護之利益等一切情事，是否會認已達
    足以貶損被害人之人格或人性尊嚴，而屬不可容忍之程度，
    以決定言論自由之保障應否退縮於人格名譽權保障之後（最
    高法院110年度台上字第30號判決意旨參照）。
三、公訴人認被告涉有上揭犯行，主要係以被告之供述、告訴人
    之指訴，及被告臉書網頁截圖1份為其論據。經查：
  ㈠被告前與告訴人有行車糾紛，因不滿告訴人於110年4月18日
    ，在其公開之臉書貼文留言「男娃女娃都學會擋車了嗎？男
    娃女娃都學會擋車了嗎？男娃女娃都學會擋車了嗎？男娃女
    娃都學會擋車了嗎？…」等語，而於該留言下方貼文「fuck 
    you」等語之事實，業據被告於本院審理中坦認而無爭執，
    核與告訴人於警詢及偵查中指訴之情節相符，並有臺灣高雄
    地方檢察署檢察官106年度偵字第4225號不起訴處分書、被
    告臉書網頁截圖各1份在卷可稽，而應堪以認定。
　㈡又英語中之「fuck you」，相當於吾人語言中之「幹」字一
    詞，雖同屬粗鄙之用語，惟如前所述，仍須就事件脈絡、雙
    方關係、語氣、語境、語調、連結之前後文句及發表言論之
    場所等整體狀況為綜合觀察，並注意有無多義性解釋之可能
    ，以判斷該詞於本案中是否具有侮辱意涵。而從卷附被告臉
    書網頁截圖之前後文內容所示，被告起初僅係在其個人臉書
    專頁分享1則動態回顧，並張貼「孫子女都長大了」等語，
    但告訴人卻隨即在後留言「男娃女娃都學會擋車了嗎？男娃
    女娃都學會擋車了嗎？男娃女娃都學會擋車了嗎？男娃女娃
    都學會擋車了嗎？…（反覆）」、「祝你全家早日學會擋車
    。」、「孫女學會擋車了嗎？」等語，顯有挑釁、騷擾之意
    。而在被告張貼前述之「fuck you」一語後，告訴人仍持續
    在被告臉書專頁上大量、反覆留言「男娃女娃都學會擋車了
    嗎？男娃女娃都學會擋車了嗎？男娃女娃都學會擋車了嗎？
    男娃女娃都學會擋車了嗎？…（反覆）」、「大無尾熊學會
    擋車了嗎？」等語，可見本案係告訴人先在本屬被告個人分
    享心情、資訊之臉書專頁大量、反覆留言挑釁、騷擾，且已
    達足使一般人不悅之程度；又被告面對告訴人之挑釁、騷擾
    ，僅僅一度留言前述「fuck you」之語，並未反覆張貼或強
    調，且其自陳因從事航運工作30餘年，長期接觸外國文化，
    而使用上開英語粗話等語，是從本案之整體狀況為綜合觀察
    ，已先可認被告當時使用該語，應係宣洩情緒，向告訴人表
    達不滿，而尚無侮辱意涵。
　㈢況且，被告本案原僅係在其個人臉書專頁與親友分享家人成
    長之喜悅，告訴人卻因先前與被告之行車糾紛，反覆、大量
    張貼與被告該分享內容無關且具敵意之留言。亦即，本案顯
    係告訴人主動挑起爭端，致被告因受挑釁、騷擾而有所回擊
    。而一般理性之第三人，如見聞本案之前因後果與所有客觀
    情狀，相對於告訴人大量、反覆之挑釁、騷擾留言，應難認
    被告僅僅一度對告訴人稱「fuck you」一語，即已達足以貶
    損告訴人之人格或人性尊嚴，而屬不可容忍之程度。是被告
    本案一度回覆告訴人「fuck you」一語，縱有侮辱之意，揆
    諸前揭說明，告訴人仍應負有較大幅度之包容。此時，言論
    自由之保障即不應退縮於人格名譽權保障之後。從而，本案
    無論從首揭說明之前階段或後階段加以審查，被告之行為均
    不構成刑法第309條之公然侮辱罪。
四、綜上所述，本案依檢察官之舉證，固可證明被告確有在其臉
    書專頁中之告訴人留言下方貼文「fuck you」等語之事實，
    惟依當時整體之客觀情狀，及吾人之社會通念、法律感情，
    尚難認為被告該行為已足以該當刑法第309條公然侮辱罪之
    主、客觀不法構成要件，是無從遽以該罪之刑責相繩。本案
    既不能證明被告犯罪，依法自應對被告為無罪之諭知。
據上論斷，應依刑事訴訟法第301條第1項，判決如主文。
本案經檢察官甲○○聲請簡易判決處刑，檢察官李文和到庭執行職
務。
中　　華　　民　　國　　111 　年　　 8 　　月　　1　　日
                  刑事第二庭    法　官  林裕凱
以上正本證明與原本無異。
如不服本判決應於收受送達後20日內向本院提出上訴書狀，並應
敘述具體理由；如未敘述上訴理由者，應於上訴期間屆滿後20日
內向本院補提理由書（均須按他造當事人之人數附繕本）「切勿
逕送上級法院」。
中　　華　　民　　國　　111 　年　　8 　　月　　1 　　日
　　　　　　　　　　　　　　　　書記官　林宜璋